ACORDAO-COMPLETO-2457278

ACÓRDÃO 8772/2021 ATA 21/2021 - PRIMEIRA CÂMARA

VISTOS, relatados e discutidos estes autos em que se aprecia recurso de reconsideração interposto por Fernando Sérgio de Melo Portinho contra o Acórdão 5548/2019-TCU-Primeira Câmara, por meio do qual o Tribunal julgou suas contas irregulares, imputou-lhe débito e aplicou-lhe multa prevista no art. 57 da Lei 8.443/1992, 
ACORDAM os Ministros do Tribunal de Contas da União, reunidos em Sessão da Primeira Câmara, diante das razões expostas pelo Relator, em: 
9.1. com fundamento nos arts. 32, inciso I, e 33, da Lei 8.443/1992, conhecer e negar provimento ao recurso de reconsideração; 
9.2. dar ciência deste acórdão ao recorrente.

Recurso de reconsideração interposto contra o acórdão proferido em tomada de contas especial instaurada em razão de irregularidades em contrato firmado entre a Universidade Federal do Estado do Rio de Janeiro (Unirio) e a Fundação de Apoio à Universidade Federal do Estado do Rio de Janeiro (Furj).

Primeira Câmara

Universidade Federal do Estado do Rio de Janeiro.

3. Responsáveis/Recorrentes:
3.1. Responsáveis: Fernando Sérgio de Melo Portinho (XXX.926.607-XX); Fundação de Apoio à Universidade do Rio de Janeiro (06.265.414/0001-29)
3.2. Recorrente: Fernando Sérgio de Melo Portinho (XXX.926.607-XX).

13.1. Ministros presentes: Walton Alencar Rodrigues (Presidente), Bruno Dantas (Relator), Vital do Rêgo e Jorge Oliveira.
13.2. Ministro-Substituto convocado que não participou da votação: Augusto Sherman Cavalcanti.
13.3. Ministro-Substituto presente: Weder de Oliveira.

ACORDAO-COMPLETO-2493770

Acórdão 1287/2022 - Primeira Câmara

BRUNO DANTAS

Ministro Benjamin Zymler.

Cuidam os autos de recurso de reconsideração interposto por Fernando Sérgio de Melo Portinho (peça 96) contra o Acórdão 5548/2019-TCU-Primeira Câmara, proferido em tomada de contas especial instaurada em razão de irregularidades apuradas em contrato firmado entre a Universidade Federal do Estado do Rio de Janeiro (Unirio) e a Fundação de Apoio à Universidade Federal do Estado do Rio de Janeiro (Furj) , para prestação de serviço de capacitação de professores tutores, professores formadores e gestores vinculados ao sistema Universidade Aberta do Brasil (UAB) . 
A deliberação recorrida, relatada pelo Ministro Benjamin Zymler, apresentou o seguinte teor, transcrito abaixo com os ajustes pertinentes:
"9.1. acolher as alegações de defesa apresentadas pelas sras. Márcia Valéria Coutinho Gonzaga e Telma Nunes de Sá, excluindo-as da presente relação processual; 
9.2. julgar irregulares as contas da Fundação de Apoio à Universidade Federal do Estado do Rio de Janeiro (Furj) e do sr. Fernando Sérgio de Melo Portinho, ex-presidente da Furj, com fundamento nos arts. 1º, inciso I, 16, III, alínea 'c', e § 2º, da Lei 8.443/1992, c/c os arts. 19 e 23, inciso III, da mesma Lei, condenando-os, em solidariedade, ao pagamento da quantia a seguir especificada, com a fixação do prazo de quinze dias, a contar das notificações, para comprovarem, perante o Tribunal (art. 214, inciso III, alínea 'a', do RI/TCU) , o recolhimento da dívida aos cofres da Universidade Federal do Estado do Rio de Janeiro (Unirio) , atualizada monetariamente e acrescida dos juros de mora, calculados a partir das datas discriminadas, até a data do recolhimento, na forma prevista na legislação em vigor: 
	VALOR ORIGINAL (R$) 
	DATA
	DÉBITO/CRÉDITO

	235.588,00
	16/7/2008
	Débito

	90.211,58
	16/7/2008
	Crédito

	57.577,07
	27/12/2010
	Crédito

9.3. aplicar, individualmente, multa ao Sr. Fernando Sérgio de Melo Portinho e à Fundação de Apoio à Universidade do Rio de Janeiro (Furj) , no valor de R$ 20.000,00 (vinte mil reais) , com fundamento no art. 57 da Lei 8.443/1992, fixando-lhes o prazo de quinze dias, a contar das notificações, para comprovarem, perante o Tribunal (art. 214, inciso III, alínea 'a', do RI/TCU) , o recolhimento das dívidas aos cofres do Tesouro Nacional, atualizadas monetariamente desde a data deste acórdão até a dos efetivos recolhimentos, se forem pagas após o vencimento, na forma da legislação em vigor; 
9.4. autorizar, desde logo, a cobrança judicial das dívidas, caso não atendidas as notificações, nos termos do art. 28, inciso II, da Lei 8.443/1992; 
9.5. autorizar, com fundamento no art. 26 da Lei 8.443/1992, se requerido, o pagamento das importâncias devidas em até 36 (trinta e seis) parcelas mensais e consecutivas, fixando o prazo de 15 (quinze) dias, a contar do recebimento da notificação, para que seja comprovado, perante este Tribunal, o recolhimento da primeira parcela, e de 30 (trinta) dias, a contar da parcela anterior, para que seja comprovado o recolhimento das demais parcelas, devendo incidir sobre cada valor mensal os devidos acréscimos legais, na forma prevista na legislação vigente, além de alertar que a falta de comprovação do recolhimento de qualquer parcela importará no vencimento antecipado do saldo devedor, nos termos do art. 217 do Regimento Interno do TCU; e 
9.6. encaminhar cópia desta deliberação à Procuradoria da República no Estado do Rio de Janeiro, para adoção das medidas que entender cabíveis, com base § 3º do art. 16 da Lei 8.443/1992. 
Admitido o processamento do recurso, porquanto preenchidos os requisitos previstos nos arts. 32, inciso I, e 33, da Lei 8.443/1992, conferi efeito suspensivo aos itens 9.2, 9.3, e 9.4 do acórdão recorrido em relação ao recorrente, estendendo-o aos responsáveis condenados em solidariedade (peça 100) .
Instruído o presente feito, faço reproduzir, com os ajustes que julgo pertinentes, o exame técnico oferecido pela Secretaria de Recursos deste Tribunal (peça 119) , que contou com a anuência do corpo diretivo da unidade (peças 120 e 121) :
"HISTÓRICO
2. Trata-se de tomada de contas especial instaurada em razão de irregularidades apuradas na prestação de contas do Contrato 8/2008, firmado entre a Universidade Federal do Estado do Rio de Janeiro (Unirio) e a Fundação de Apoio à Universidade Federal do Estado do Rio de Janeiro (Furj) , para prestação de serviço de capacitação de professores tutores, professores formadores e gestores vinculados ao sistema Universidade Aberta do Brasil (UAB) . 
2.1. Ainda que o instrumento jurídico tenha sido denominado formalmente de 'contrato de prestação de serviços', a natureza jurídica era de convênio, pois o ato foi regulado pela IN/STN 1/1997, tinha cláusulas típicas de convênio e havia previsão de prestação de contas.
2.2. O ajuste, portanto, teve vigência entre 5/3/2008 e 4/3/2009, no valor total de R$ 235.588,00.
2.3. A prestação de contas foi apresentada com atraso, em setembro de 2010, após notificação da Unirio, com comprovação de despesas em valores totais de R$ 90.211,58, para pagamentos de diversas bolsas à equipe responsável pela preparação do material didático, pela análise do conteúdo das apostilas e pela capacitação propriamente dita.
2.4. Os extratos bancários estavam incompletos, não sendo possível identificar a destinação de R$ 150.000,00 transferidos para conta investimento em 12/11/2008 (peça 1, p. 66) .
2.5. Após análise inicial de prestação de contas, a Furj restituiu à Unirio o montante de R$ 57.577,07.
2.6. Citados regularmente, a Furj e seu presidente à época, Fernando Sérgio de Melo Portinho, tiveram as defesas rejeitadas. Por meio do acórdão recorrido, as contas dos responsáveis foram julgadas irregulares, com imputação de débito solidário e multas individuais.
2.7. Irresignado, Fernando Sérgio de Melo Portinho opôs embargos de declaração (peça 76) , conhecidos e rejeitados pelo Acórdão 13433/2019-TCU-Primeira Câmara (peça 78) .
2.8. À peça 96, o responsável interpôs recurso de reconsideração, que passa a ser examinado.
ADMISSIBILIDADE
3. O exame preliminar de admissibilidade às peças 97-98 - acolhido pelo Exmo. Ministro-Relator ad quem em despacho à peça 100 - concluiu por conhecer do recurso, suspendendo os efeitos dos itens 9.2 a 9.4 do acórdão recorrido.
MÉRITO
4. Delimitação
4.1. Constitui objeto do recurso verificar se:
i) o recorrente é parte legítima para figurar neste processo;
ii) foram observados os pressupostos para instauração da TCE;
iii) o exercício de defesa do recorrente foi observado no curso do processo; e
iv) é possível arquivar os autos com base no mesmo entendimento adotado em processos semelhantes ao caso concreto.
5.. Da legitimidade passiva
5.1. O recorrente sustenta sua ilegitimidade passiva nesta TCE.
5.2. Afirma que exerceu a presidência da Furj no período de 23/3/2004 a 19/11/2009 e seu cargo honorário não representava exercício de atividades executivas ou de gestão financeira. Tais responsabilidades seriam do superintendente geral e do gerente financeiro, nos termos do artigo 5º, §1º, do estatuto da entidade.
5.3. Nesse sentido, aponta que não foi instado a se manifestar pessoalmente pela Unirio. A universidade sempre teria oficiado à Furj por meio de seu superintendente geral. Cita o Ofício 028/2010/FURJ-FIN, de 14/09/2009, e outras oportunidades em que a superintendente geral apresentou prestação de contas, restituiu valores à Unirio e se manifestou quanto a questionamentos feitos pela concedente dos recursos.
Análise
5.4. Sem razão o recorrente.
5.5. De plano, é de se notar que o Contrato 8/2008 foi assinado pelo recorrente, conforme consignado no Diário Oficial da União (peça 1, p. 20) . E no termo do contrato assinado pelo responsável não há cláusula estabelecendo delegação dos poderes de gestão a outros servidores da Furj (peça 1, p. 84-88) .
5.6. Desse modo, prevalece o estabelecido na Cláusula Quarta do ajuste, que estipulou que a Furj era responsável pela correta execução administrativa e financeira dos recursos disponibilizados pela Unirio, tendo o recorrente sido indicado como representante da Fundação.
5.7. Caberia ao recorrente comprovar eventual delegação de poderes de gestão.
5.8. A assinatura do instrumento de transferência dos recursos da Unirio à Furj torna o signatário garantidor do bom e regular emprego dos valores e motiva o dever de bem nomear seus auxiliares e de supervisionar suas atividades de modo adequado.
5.9. Com estas considerações, ratifica-se a conclusão do acórdão recorrido acerca da responsabilidade do recorrente (peça 62, p. 2) :
'20. O sr. Fernando Sérgio de Melo Portinho tenta transferir a responsabilidade pela prestação de contas a terceiros. Contudo, em razão da própria falta de elementos nos autos, não é possível afirmar que a gestão dos recursos foi delegada a subordinados. Independente disso, o instituto da delegação de competência não exime o autor da delegação do dever de acompanhar os atos praticados pelo agente delegado. Cito, nesse sentido, o Acórdão 1346/2013-TCU-Plenário.
21. Lembro neste ponto que o prazo da execução contratual (vigência entre 5/3/2008 e 4/3/2009) e da prestação de contas (sessenta dias subsequentes) ocorreu durante o mandato do ex-presidente que fora arrolado, a quem competia, em última instância, supervisionar as ações, reunir a documentação comprobatória das despesas e entregá-la à universidade contratante. Faltam informações mínimas nos autos, tais como a relação de livros adquiridos e de equipamentos que sofreram manutenção e os materiais educacionais que foram produzidos. Nenhum comprovante desses gastos foi juntado aos autos, nem mesmo nas alegações de defesa.'
6. Dos pressupostos para constituição da TCE
6.1. O responsável argumenta que não houve identificação de sua conduta pessoal para fins de responsabilização.
6.2. Defende que a TCE é procedimento destinado a apuração de responsabilidade pessoal, nos termos do artigo 2º da IN/TCU 71/2012, e que sua instauração pressupõe a identificação de conduta ilegal, ilegítima e antieconômica, conforme artigo 5º, §1º, inciso III, do mesmo normativo.
6.3. Pondera que conduta é uma ação ou omissão consciente, dirigida a uma finalidade. No caso concreto, assevera que a gestão administrativa e financeira dos recursos não teve sua participação, mas sim dos coordenadores do projeto e do superintendente geral.
6.4. Alega que a simples assinatura do termo do ajuste na condição de presidente da Furj não se caracteriza como elemento conduta. E ao longo do período da análise das contas, não foi mencionado ou comunicado dos fatos.
Análise
6.5. Sem razão o responsável.
6.6. Como examinado no tópico anterior dessa instrução, o recorrente não se desincumbiu do ônus de comprovar que não era responsável pela gestão do ajuste. Assinou o termo de contrato, que não estabeleceu cláusula de delegação de poderes de gestão. Competia ao gestor, desse modo, supervisionar as ações do ajuste, reunir a documentação comprobatória das despesas e entregá-la à Unirio. 
6.7. E caso comprovasse eventual delegação de atos de gestão, a falta de fiscalização dos atos praticados pelos subordinados (culpa in vigilando) poderia também conduzir à responsabilização da autoridade signatária. Nesse sentido os Acórdão 8784/2017-TCU-Primeira Câmara (Relator Ministro Bruno Dantas) e 2.360/2015-TCU-Plenário (Relator Ministro Benjamin Zymler) .
6.8. A responsabilização do recorrente nesta TCE, portanto, foi adequadamente delimitada. Quanto à identificação de conduta ilegal, ilegítima ou antieconômica, compete esclarecer que o gestor é o responsável pela comprovação da regular aplicação dos recursos públicos sob sua guarda.
6.9. Por força do que dispõe o artigo 70, parágrafo único, da Constituição Federal, bem assim o artigo 93 do Decreto-Lei 200/1967 c/c o artigo 66 do Decreto 93.872/1986, compete ao gestor comprovar a boa e regular aplicação dos recursos públicos, isto é, cabe ao gestor o ônus da prova. O Tribunal firmou jurisprudência nesse sentido, conforme se verifica nos Acórdão 903/2007-TCU-Primeira Câmara (Relator Ministro Augusto Nardes) , 1.445/2007-Segunda Câmara (Relator Ministro Augusto Sherman) e 1.656/2006-Plenário (Relator Ministro Valmir Campelo) .
6.10. Tal entendimento é confirmado pelo Supremo Tribunal Federal em decisão proferida em sede de Mandado de Segurança (MS 20.335/DF, Relator Ministro Moreira Alves) , cuja ementa da deliberação vem transcrita a seguir.
'MANDADO DE SEGURANÇA CONTRA O TRIBUNAL DE CONTAS DA UNIÃO. CONTAS JULGADAS IRREGULARES. APLICACÃO DA MULTA PREVISTA NO ARTIGO 53 DO DECRETO-LEI 199/67. A MULTA PREVISTA NO ARTIGO 53 DO DECRETO-LEI 199/67 NÃO TEM NATUREZA DE SANÇÃO DISCIPLINAR. IMPROCEDÊNCIA DAS ALEGAÇÕES RELATIVAS A CERCEAMENTO DE DEFESA. EM DIREITO FINANCEIRO, CABE AO ORDENADOR DE DESPESAS PROVAR QUE NÃO É RESPONSÁVEL PELAS INFRAÇÕES, QUE LHE SÃO IMPUTADAS, DAS LEIS E REGULAMENTOS NA APLICAÇÃO DO DINHEIRO PÚBLICO. COINCIDÊNCIA, AO CONTRÁRIO DO QUE FOI ALEGADO, ENTRE A ACUSAÇÃO E A CONDENAÇÃO, NO TOCANTE À IRREGULARIDADE DA LICITAÇÃO. MANDADO DE SEGURANÇA INDEFERIDO' (grifos acrescidos) .
6.11. E, para fins de aplicação de sanção pelo TCU, é verificada a existência de culpa grave ou dolo, nos termos dos Acórdão 11762/2018-TCU-Segunda Câmara (Relator Ministro Marcos Bemquerer) e 1.691/2020-TCU-Plenário (Relatora Ministra Ana Arraes) .
6.12. No caso concreto, caso fosse possível reconhecer eventual delegação de competência a coordenadores de projeto ou ao superintendente geral, como afirma o recorrente, cabe reiterar que a falta de diligência e fiscalização dos atos praticados pelos subordinados configura culpa in vigilando.
6.13. Não havendo comprovação de delegação, a responsabilidade do gestor é direta, em razão da culpa por negligência, em razão de não ter apresentado documentos que demonstrassem a regular aplicação dos recursos públicos sob sua gestão.
6.14. Do exposto, é de se concluir que a tomada de contas especial observou os pressupostos estabelecidos no artigo 2º da IN/TCU 71/2012, com apuração dos fatos, identificação dos responsáveis e suas respectivas condutas, além da quantificação do dano.
7. Do exercício de defesa
7.1. O gestor considera que não pode exercer de forma plena o seu direito de defesa, em razão do lapso temporal de seis anos entre a execução do ajuste e a instauração da TCE.
7.2. Registra que o contrato foi assinado em 5/3/2008, tendo vigência entre 20/3/2008 e 20/3/2009, e a prestação de contas foi encaminhada pela Furj em 10/8/2010. Enquanto isso, somente foi notificado na fase interna da TCE em 8/10/2014. Alega que somente teve conhecimento dos fatos após cinco anos e sete meses do fim da vigência do ajuste e após cinco anos da sua saída da Furj.
7.3. Assevera que o Tribunal se manifestou pelo arquivamento em casos semelhantes, mesmo não tendo sido ultrapassado período de dez anos (Acórdão 2296/2013-TCU-Segunda Câmara, Relator Ministro Aroldo Cedraz) . Questiona, portanto, o entendimento de que o exercício da defesa somente seria inviabilizado caso superado dez anos, em especial porque eventual prazo prescricional seria de cinco anos.
7.4. Ressalta que o atual presidente da Furj informou que os documentos sob a guarda da entidade não foram localizados em 25/7/2012. Dessarte, pondera que ' (...) se nem a FURJ possui condições de realizar a guarda do documento por tamanho lapso temporal, não é razoável exigir do Recorrente que o faça' (peça 96, p. 19) .
7.5. Requer o arquivamento da TCE em face do extravio da documentação, que ocasiona falta de capacidade de apresentação dos documentos necessários.
Análise
7.6. O argumento não merece prosperar.
7.7. O próprio recorrente informa que o ajuste teve vigência entre 20/3/2008 e 20/3/2009, e a prestação de contas foi encaminhada pela Furj em 10/8/2010.
7.8. Compulsando os autos, verifica-se que a primeira notificação do gestor ocorreu em 8/10/2014 (peça 1, p. 137) , menos de cinco anos da apresentação das contas.
7.9. Caso fosse aplicável prazo prescricional de cinco anos, como apontado pelo recorrente, tal lapso não teria sido superado. Não há que se reconhecer, portanto, longo decurso de tempo no caso concreto que possa ter prejudicado o exercício da defesa do responsável.
7.10. Só há eventuais contas iliquidáveis diante de fatos alheios à vontade do gestor. No caso concreto, a prestação de contas estava incompleta e não permitiu aferir execução integral do ajuste. Se o gestor não cumpriu a obrigação de prestar contas na época apropriada e, quando o fez, não apresentou toda documentação necessária, não pode alegar demora na instauração da tomada de contas especial para se eximir de sua responsabilidade.
7.11. A jurisprudência do Tribunal é clara no sentido de que eventual arquivamento das contas por cerceamento de defesa ocorre a partir do exame do caso concreto, quando restar demonstrado prejuízo à defesa em razão de longo lapso temporal, o que não ocorreu no caso concreto.
7.12. Nesse sentido os Acórdão 6667/2016-TCU-Primeira Câmara (Relator Ministro Benjamin Zymler) , e 4.372/2016-TCU-Segunda Câmara (Relator Ministro André de Carvalho) .
8. Da jurisprudência do Tribunal
8.1. O recorrente requer a aplicação do mesmo entendimento adotado pelo Tribunal em situações semelhantes ao examinado no caso concreto.
8.2. Cita decisão proferida no TC Processo 007.923/2016-3, que examinou atraso na prestação de contas enviada pelo Furj em razão do 13º Termo Aditivo ao Convênio 81/2005, firmado também entre a Unirio e a Furj. Assinala que assinou o termo e foi incluído como responsável solidário e que as mesmas alegações de defesa foram acolhidas naquela oportunidade.
8.3. Aponta ' (...) como precedente de caso idêntico e recém julgado pelo Tribunal de Contas da União, que foi arquivado pelo excesso de prazo, o processo nº Processo 016.585/2015-1, envolvendo as mesmas partes e prazos do presente' (peça 96, p. 15, grifos no original) . Informa que o processo examinou o Contrato 19/2008, firmado também entre a Furj e a Unirio, tendo sido proferido o Acórdão 4631/2018-TCU-Segunda Câmara (Relatora Ministra Ana Arraes) , que arquivou as contas sem julgamento de mérito, em face da ausência de pressupostos de constituição e desenvolvimento válido e regular do processo. Afirma que a Furb estaria inoperante e não possibilitaria a obtenção de documentos.
8.4. Com base no artigo 926 do Código de Processo Civil, aplicável por analogia a esta Corte, entende que cabe aos Tribunais uniformizar sua jurisprudência e mantê-la estável, íntegra e coerente, o que impõe a aplicação do mesmo entendimento dos precedentes ao caso concreto.
Análise
8.5. Sem razão o recorrente.
8.6. O Acórdão 4631/2018-TCU-Segunda Câmara, citado pelo ex-gestor, reconheceu que havia dúvida sobre o efetivo valor do débito e a identificação dos possíveis responsáveis, prejudicando o prosseguimento do feito. O parecer do MPTCU que subsidiou a decisão, concluiu que (peça 49 do TC Processo 016.585/2015-1) :
'Apesar de constar do ofício de encaminhamento da prestação de contas do exercício de 2008 (peças 1, p. 48, e 40, p. 73) que teriam sido apresentados quatro volumes contendo co¿pias das notas fiscais, recibos, extratos e processos licitatórios, esses documentos na¿o foram adicionados ao processo, seja na fase interna da TCE, seja em raza¿o da dilige¿ncia promovida. Observo, inclusive, que, no Relato¿rio do Tomador de Contas, foi registrada a ause¿ncia dessa documentac¿a¿o nos autos (pec¿a 2, p. 79) , sendo dado, no entanto, prosseguimento a¿ tomada de contas especial.
Ao que consta do teor da resposta a¿ diligência encaminhada a¿ Unirio (peça 39, p. 1) , teria sido encaminhada pelo atual Reitor a totalidade da documentac¿a¿o localizada naquela universidade. E¿ de se consignar, ademais, que, segundo informac¿o¿es prestadas a¿ pec¿a 20, a Furj se encontra inoperante, na¿o dispondo de funciona¿rios e/ou representantes legais, o que inviabilizaria a obtenc¿a¿o de informac¿o¿es adicionais junto a¿quela entidade.
Portanto, em raza¿o das du¿vidas acerca do efetivo valor do débito, o que enseja prejui¿zo a¿ identificac¿a¿o dos possi¿veis responsa¿veis, entendo prejudicado o prosseguimento desta TCE, propondo, por decorrência, o seu arquivamento, ante a ause¿ncia de pressupostos de constituic¿a¿o e de desenvolvimento válido e regular do processo com fundamento nos arts. 169, inciso VI, e 212 do RI/TCU.'
8.7. Como se vê, no processo paradigma houve apresentação de documentos de prestação de contas que não foram juntados à TCE. Este fato inviabilizou a quantificação do débito e identificação dos responsáveis.
8.8. A situação é diversa do caso em exame. Aqui não houve incerteza quanto aos responsáveis e ao valor do débito. Desde o início, o gestor não cumpriu o dever de prestar contas de todos os recursos do ajuste.
8.9. Foi verificado nos autos que a prestação de contas somente foi apresentada em setembro de 2010, após notificação da Unirio, com comprovação de despesas em valores totais de R$ 90.211,58. Os extratos bancários estavam incompletos, não tendo sido possível identificar a destinação de R$ 150.000,00 transferidos para conta investimento em 12/11/2008 (peça 1, p. 66) .
8.10. E como consignado anteriormente nesta instrução, o Contrato 8/2008 foi assinado pelo recorrente (Diário Oficial da União à peça 1, p. 20) . No termo do contrato assinado não havia cláusula estabelecendo delegação dos poderes de gestão a outros servidores da Furj (peça 1, p. 84-88) .
8.11. Na presente TCE, portanto, foram devidamente identificados os responsáveis pela gestão dos recursos e o débito foi quantificado com base nos documentos juntados a título de prestação de contas, não sendo possível adotar o mesmo entendimento apontado pelo recorrente no julgado paradigma, que possui contexto fático diverso.
8.12. Por oportuno, vale reiterar que compete ao gestor comprovar a boa e regular aplicação dos recursos públicos, isto é, cabe ao gestor o ônus da prova, com fulcro no artigo 70, parágrafo único, da Constituição Federal, bem assim o artigo 93 do Decreto-Lei 200/1967 c/c o artigo 66 do Decreto 93.872/1986. E tal entendimento é confirmado pelo Supremo Tribunal Federal em decisão proferida em sede de Mandado de Segurança (MS 20.335/DF, Relator Ministro Moreira Alves) .
8.13. Também não se observa possível adotar o mesmo entendimento do Acórdão 8454/2017-TCU-Segunda Câmara (TC Processo 007.923/2016-3) , que considerou as contas iliquidáveis, pelo longo lapso temporal entre os fatos irregulares e as notificações dos responsáveis para defesa.
8.14. O tema em referência foi abordado nesta instrução (tópico 7 supra) , não tendo sido observado qualquer restrição ao exercício de defesa do recorrente por decurso de prazo, o que evidencia diferença no suporte fático do caso dos autos e o julgado paradigma.
8.15. A instrução técnica acolhida pela decisão paradigma ressaltou ainda que (peça 43 do TC Processo 007.923/2016-3) :
'114. Cabe ressaltar, mais uma vez, uma das falhas processuais cometidas pela Comissão de TCE no sentido de na¿o ter se manifestado acerca das argumentações apresentadas pelo Sr. Fernando Se¿rgio de Melo Portinho em dois momentos do referido processo na sua fase interna, como ja¿ comentado no decorrer desta instruc¿a¿o. Nesse sentido, decorridos quase dez anos desde a ocorre¿ncia dos fatos, bem como impossibilitados de reaver os documentos da respectiva Fundac¿a¿o, na¿o ha¿ como elidir os eventuais questionamentos, permanecendo du¿vida sobre a possibilidade de ter havido aplicac¿a¿o correta dos recursos, diante da existe¿ncia de algumas pende¿ncias documentais, muito embora tenha sido reconhecido, na fase interna da TCE, o objeto como sido alcanc¿ado. Desse modo, imputar ao gestor e/ou a¿ pessoa juri¿dica, nas condic¿o¿es abordadas, o o¿nus de demonstrar os elementos comprobato¿rios da aplicac¿a¿o dos recursos, sob pena de julgamento de irregularidade, afrontaria os princi¿pios de razoabilidade e da garantia da ampla defesa.'
8.16. Diversamente do precedente invocado, aqui não foi observada inconsistências na fase interna da TCE ou lapso temporal próximo a dez anos que fundamente o pedido de arquivar as contas.
8.17. Com estas considerações, não há como aplicar nos autos o mesmo entendimento dos julgados paradigmas apontados pelo recorrente.
CONCLUSÃO
9. Da análise, conclui-se que o recorrente é parte legítima para figurar nesta TCE, que observou os pressupostos legais para sua instauração.
9.1. Não há demonstração de prejuízo à defesa do responsável em razão do lapso temporal entre os fatos e a notificação inicial para apresentação de justificativas.
9.2. Os julgados paradigmas indicados pelo recorrente não se amoldam ao contexto fático do caso concreto, o que impede adotar proposta similar de arquivamento da TCE.
PROPOSTA DE ENCAMINHAMENTO
10. Ante o exposto, submete-se o presente exame à consideração superior, propondo-se, com fundamento nos artigos 32, inciso I, e 33 da Lei 8.443/1992:
a) conhecer do recurso e, no mérito, negar-lhe provimento; e
b) dar ciência da decisão ao recorrente e aos demais interessados."
O dirigente da Serur (peça 121) , ao manifestar concordância com a subunidade, apresenta análise complementar, corroborada pelo Ministério Público junto ao TCU (peça 122) , conforme transcrito a seguir: 
"2. Anuo ao exame procedido que concluiu pelo não provimento ao recurso ante a ausência de elementos de defesa capazes de modificar o entendimento do Tribunal.
3. De forma complementar, exsurge questão de mérito a ser enfrentada, qual seja a prescrição, em razão do recente julgamento pelo Supremo Tribunal Federal - STF (RE 636.886, tema 899 da repercussão geral) . 
4. Pela jurisprudência até então vigente, a pretensão punitiva exercida pelo Tribunal de Contas estava sujeita à prescrição, regida pelos critérios fixados no Acórdão 1441/2016-TCU-Plenário. Quanto ao débito, a ação de ressarcimento era considerada imprescritível, por expressa previsão do art. 37, § 5º, da Constituição Federal. No entanto, ao julgar o RE 636.886, o STF conferiu nova interpretação a esse dispositivo, fixando a tese de que "é prescritível a pretensão de ressarcimento ao erário fundada em decisão de Tribunal de Contas". Tal conclusão se mostra categórica, sem ressalvar as condutas dolosas. 
5. As pretensões punitiva e de ressarcimento devem observar o mesmo regime na atividade de controle externo, dado o objetivo comum da prescrição, de fixar prazo para o Tribunal de Contas agir, buscando caracterizar o ilícito, identificar seu autor, dimensionar as consequências da conduta (em especial, a quantificação do dano) e impor as consequências legais, independentemente do fato de tais consequências terem natureza punitiva ou ressarcitória; 
6. O Código Civil (CC) e a Lei 9.873/1999 constituem as duas alternativas que, de forma mais consistente, polarizam os debates acerca do regime de prescrição a ser observado no processo de controle externo. Não obstante a relevância dos fundamentos utilizados no Acórdão 1441/2016-TCU-Plenário, favoráveis à aplicação do Código Civil, a Lei 9.873/1999 adota balizas usuais no âmbito do direito público, prevê causas de interrupção em tudo compatíveis com o processo de controle externo e já vem sendo utilizada pelo STF para limitar o exercício da pretensão punitiva pelo TCU, em decisões posteriores ao Acórdão 1441/2016-TCU-Plenário. 
7. No próprio julgamento do RE 686.886, o ministro Gilmar Mendes defendeu em seu voto a aplicação das diretrizes da Lei 9.873/1999 no que tange ao exame da prescrição da pretensão reparatória (ressarcimento do débito) nos processos no TCU, tendo inclusive adentrado a contagem do prazo quinquenal e o estabelecimento de causas interruptivas.
8. Cabe destacar, por oportuno, que, em se tratando de devedores solidários, a interrupção da prescrição alcança a todos indistintamente. Incide, nesse caso, regra própria da teoria geral das obrigações, segundo a qual "a interrupção efetuada contra o devedor solidário envolve os demais" (art. 204, § 1º, do Código Civil) . Por conseguinte, os efeitos da prescrição serão aferidos para todos os responsáveis, independentemente da interposição de recursos. 
9. Assim, até que sobrevenha uma decisão definitiva do TCU a respeito da matéria, analiso a prescrição do caso em exame sob a ótica dos dois regimes.
10. No que concerne aos critérios do Acórdão 1441/2016-TCU-Plenário, a prescrição da pretensão punitiva e do débito subordina-se ao prazo geral de dez anos (art. 205 do Código Civil) , contado a partir da data da ocorrência do fato e interrompido pelo ato que ordenar a citação, a audiência ou a oitiva da parte. 
11. Como a hipótese trata de contrato com natureza jurídica de convênio, adoto como norma regulamentadora o inciso I do art. 1º da IN TCU 56/2007, e, portanto, identifico como marco inicial a data limite para a prestação de contas, que no caso corresponde a 5/4/2009, primeiro dia após o prazo de trinta dias contados do término da vigência do ajuste (4/3/2009) . Por sua vez, o ato ordenatório da citação data de 23/9/2016 (peça 5) .
12. Das informações, tenho por não ultrapassado o limite do prazo decenal previsto no Regime Civil entre a data para a prestação de contas, o ato ordenatório da citação e o acórdão condenatório prolatado em 9/7/2019. Desta forma, não há que se aventar a prescrição da pretensão punitiva e ressarcitória sob o viés do Regime Civil com base nas disposições do Acórdão 1441/2016-TCU-Plenário.
13. Sob a luz da Lei 9.873/1999, considero o prazo geral de cinco anos contado da data da prática do ato ou do dia em que tiver cessado infração de caráter permanente ou continuado. Ainda, a Lei 9.873/1999 prevê como causas interruptivas: I - notificação ou citação do indiciado ou acusado, inclusive por meio de edital; II - qualquer ato inequívoco, que importe apuração do fato; III - decisão condenatória recorrível; IV - qualquer ato inequívoco que importe em manifestação expressa de tentativa de solução conciliatória no âmbito interno da administração pública federal.
14. A prescrição do ressarcimento, no caso de convênios e instrumentos congêneres, se inicia quando da prestação das contas (RE 636.886) . Conforme Ofício 28/2010/FURJ-FIN, os documentos foram apresentados em 14/9/2010 (peça 1, p. 43) .
15. Em prosseguimento à análise, traço breve histórico dos atos de fiscalização, apuração, notificação, julgamento ou de cunho processual praticados pelo TCU que interromperam o curso prescricional:
em 17/9/2010, a Unirio reprovou as contas do convênio conforme Informação DICON 134/2010 (peça 1, p. 79) ;
em 10/5/2012, a Unirio aprovou parcialmente a execução física e financeira do ajuste e determinou a instauração de TCE por meio do Parecer 1/2012 (peça 1, pp. 97-99) ;
em 13/12/2013, a Comissão de TCE concluiu pelo dano e pela necessidade de reposição ao erário, conforme Relatório do Tomador de Contas 5/2013 (peça 1, pp. 113-126) ;
em 16/9/2015, a CGU se pronunciou pela irregularidade das contas, conforme Relatório e Certificado de Auditoria 1842/2015 (peça 1, pp. 252-256) ; 
em 22/10/2015, o processo foi autuado no TCU;
em 5/10/2016, procedida a citação de Fernando Sérgio de Melo Portinho (peça 17) ;
em 9/7/2019, prolação do acórdão condenatório sujeito a recurso (peça 61) .
16. Das datas das causas interruptivas acima listadas, observo que não transcorreram mais de três anos de paralisação injustificada do processo, situação que afasta a hipótese da prescrição intercorrente prevista no § 1º do art. 1º da Lei 9.873/1999. 
17. Com relação ao prazo geral da prescrição, ressalto que não fruíram os cinco anos previstos no art. 1º da Lei 9.873/1999 desde o início da apuração dos fatos tratados na presente TCE. Desta forma, concluo que não se operou a prescrição quinquenal para as pretensões punitiva e ressarcitória quanto aos fatos relacionados ao Contrato 1/2009.
18. Afastada a hipótese de incidência prescricional, nos termos dos arts. 32, inc. I, e 33, da Lei 8.443/1992, acompanho a proposta alvitrada para conhecer o recurso de reconsideração interposto, e, no mérito, negar-lhe provimento, nos termos do exame precedente."
É o relatório.

Maurício Sardinha Meneses dos Reis (119.316/OAB-RJ) e outros, representando Fernando Sérgio de Melo Portinho.

Procurador Júlio Marcelo de Oliveira.

TOMADA DE CONTAS ESPECIAL. CONTRATO DE NATUREZA JURÍDICA EQUIVALENTE A CONVÊNIO ENTRE A UNIRIO E FURJ. CAPACITAÇÃO DE PROFESSORES. PRESTAÇÃO DE CONTAS INCOMPLETA. CONTAS IRREGULARES. DÉBITO. MULTAS. EMBARGOS DE DECLARAÇÃO. CONHECIMENTO. REJEIÇÃO. RECURSO DE RECONSIDERAÇÃO. CONHECIMENTO. LEGITIMIDADE PASSIVA. EXERCÍCIO PLENO DA DEFESA. PRECEDENTES QUE NÃO SE APLICAM AO CASO CONCRETO. NEGATIVA DE PROVIMENTO.

TOMADA DE CONTAS ESPECIAL (TCE)

Secretaria de Recursos (Serur); Secretaria de Controle Externo de Tomada de Contas Especial (SecexTCE).

Em julgamento, recurso de reconsideração interposto por Fernando Sérgio de Melo Portinho contra o Acórdão 5548/2019-TCU-Primeira Câmara, de relatoria do Ministro Benjamin Zymler, proferido em tomada de contas especial instaurada em razão de irregularidades em contrato firmado entre a Universidade Federal do Estado do Rio de Janeiro (Unirio) e a Fundação de Apoio à Universidade Federal do Estado do Rio de Janeiro (Furj) .
2. 	O ajuste foi celebrado para prestação de serviço de capacitação de professores tutores, professores formadores e gestores vinculados ao sistema Universidade Aberta do Brasil (UAB) , no valor total de R$ 235.588,00, e teve vigência entre 5/3/2008 e 4/3/2009. A prestação de contas foi apresentada com atraso, em setembro de 2010, após notificação da Unirio, com comprovação de despesas parcial de R$ 90.211,58 usados para pagamentos de diversas bolsas à equipe responsável pela preparação do material didático, pela análise do conteúdo das apostilas e pela capacitação propriamente dita.
3. 	Os extratos bancários estavam incompletos, não sendo possível identificar a destinação de R$ 150.000,00 transferidos para conta investimento em 12/11/2008. Após análise inicial de prestação de contas, a Furj restituiu à Unirio o montante de R$ 57.577,07. Citados regularmente, a Furj e seu presidente à época, Fernando Sérgio de Melo Portinho, tiveram as contas julgadas irregulares, com imputação de débito solidário e multas.
4. 	Nesta oportunidade, o recorrente alega, em síntese, que exerceu a presidência da Furj no período de 23/3/2004 a 19/11/2009 e que seu cargo honorário não representava exercício de atividades executivas ou de gestão financeira. Tais responsabilidades seriam do superintendente geral e do gerente financeiro, nos termos do artigo 5º, §1º, do estatuto da entidade. Assevera que a gestão administrativa e financeira dos recursos não teve sua participação, mas sim dos coordenadores do projeto e do superintendente geral e que a assinatura do termo do ajuste na condição de presidente da Furj não se caracteriza como elemento de conduta. Por fim, o recorrente afirma que não pode exercer de forma plena o seu direito de defesa, em razão do lapso temporal de seis anos entre a execução do ajuste e a instauração da TCE.
5. 	Após examinar as razões recursais, a Secretaria de Recursos concluiu que não foram trazidos elementos suficientes para alterar a deliberação recorrida, razão pela qual, com a concordância do Ministério Público junto ao TCU, propõe o conhecimento e o não provimento do apelo recursal.
6. 	Preliminarmente, ratifico o despacho exarado no sentido de que o presente recurso merece ser conhecido, porquanto preenche os requisitos de admissibilidade previstos nos arts. 32, inciso I, e 33, da Lei 8.443/1992.
7. 	Quanto ao mérito, concordo com a análise empreendida pela secretaria especializada, transcrita no relatório precedente, a qual enfrentou e afastou com propriedade cada um dos argumentos apresentados pelo recorrente, razão pela qual incorporo seus fundamentos às minhas razões de decidir, sem prejuízo das seguintes considerações.
8. 	O Contrato 8/2008 foi assinado pelo recorrente, conforme consignado no Diário Oficial da União (peça 1, p. 20) e não há qualquer elemento nos autos que demonstre a delegação dos poderes de gestão a outros servidores da Furj.
9. 	Desse modo, prevalece o estabelecido na Cláusula Quarta do ajuste, que estipulou que a Furj era responsável pela correta execução administrativa e financeira dos recursos disponibilizados pela Unirio, tendo o recorrente sido indicado como representante da Fundação. Caberia ao recorrente comprovar eventual delegação de poderes de gestão.
10.	Ademais, o recorrente era o responsável pela tempestiva prestação de contas e demonstração de regularidade da aplicação dos recursos ao final da vigência do ajuste e não o fez, sendo a primeira prestação de contas enviada durante a gestão que o sucedeu, após notificação da Unirio em setembro de 2010. 
11.	Conforme frisa a unidade especializada, faltam informações mínimas nos autos, tais como a relação de livros adquiridos e de equipamentos que sofreram manutenção e os materiais educacionais que foram produzidos. Nenhum comprovante desses gastos foi juntado aos autos, nem mesmo nas alegações de defesa.
12.	Em tempo, tampouco há nos autos demonstração de prejuízo à defesa do responsável em razão do lapso temporal entre os fatos e a notificação inicial para apresentação de justificativas, apenas mera alegação. A jurisprudência do Tribunal afirma que eventual arquivamento das contas por cerceamento de defesa ocorre a partir do exame do caso concreto, quando restar demonstrado prejuízo à defesa em razão de longo lapso temporal, o que não ocorreu no caso concreto. 
13.	Quanto à incidência prescricional, alinho-me ao posicionamento do dirigente da secretaria especializada (peça 121) . 
14.	Como a hipótese trata de contrato com natureza jurídica de convênio, adota-se como marco inicial a data limite para a prestação de contas, que no caso corresponde a 5/4/2009, primeiro dia após o prazo de trinta dias contados do término da vigência do ajuste (4/3/2009) . Por sua vez, o ato ordenatório da citação data de 23/9/2016 (peça 5) . 
15.	Não tendo sido ultrapassado o limite do prazo decenal previsto no Regime Civil entre a data para a prestação de contas, o ato ordenatório da citação e o acórdão condenatório prolatado em 9/7/2019, não há que se aventar a prescrição da pretensão punitiva e ressarcitória sob o viés do Regime Civil. 
16. 	Ainda que adotado como critério o prazo quinquenal previsto na Lei 9.873/1999, a prescrição não teria ocorrido, tendo em vista as causas interruptivas, conforme demonstrado pela unidade instrutora em sua manifestação.
19.	Afastada a hipótese de incidência prescricional e ante a ausência de elementos capazes de alterar o juízo anteriormente formulado, não é possível reformar o julgado, como pretende o recorrente.
20.	Feitas essas considerações, entendo que se deve conhecer e negar provimento ao presente recurso, mantendo-se inalterada a deliberação ora combatida.
21.	Ante o exposto, voto por que o Tribunal adote o Acórdão que ora submeto à deliberação deste Colegiado.
TCU, Sala das Sessões, em 22 de junho de 2021.
Ministro BRUNO DANTAS
Relator